【裁判字號】    95,上易,2061
【裁判日期】    951123
【裁判案由】    傷害
【裁判全文】
臺灣高等法院刑事判決                95年度上易字第2061號
上  訴  人  台灣台北地方法院檢察署檢察官
被      告  甲○○
上列上訴人因被告傷害案件，不服臺灣臺北地方法院95年度易字
第1101號，中華民國95年9月7日第一審判決（起訴案號：臺灣臺
北地方法院檢察署94年度偵字第23527號、95年度偵字第3181號
），提起上訴，本院判決如下：
    主  文
上訴駁回。
    理  由
一、公訴意旨略以：被告甲○○基於傷害之犯意，於民國95年1
    月4日中午12時35 分，在臺北市○○區○○路33巷14號4樓
    前，因被告甲○○欲由上址5樓下樓，行至4樓前時，見茅湧
    泉正在門前油漆，擋住被告甲○○之去路，而相互發生爭執
    ，茅湧泉之妻乙○○見狀，即上前阻擋，甲○○則將乙○○
    推開並踢乙○○之右腳，致乙○○跌倒，而造成乙○○受有
    背部紅腫及右手中指擦傷等傷害，因認被告甲○○涉犯刑法
    第277條第1項傷害罪云云。
二、(一)按犯罪事實應依證據認定之，無證據不得認定犯罪事實，
      刑事訴訟法第154條第2項定有明文。又所謂認定犯罪事實
      之證據，係指足以認定被告確有犯罪行為之積極證據而言
      ，如未發現相當證據，或證據不足以證明，自不能以推測
      或擬制之方法，以為裁判基礎，最高法院40年台上字第86
      號著有判例可稽。又「無罪推定」乃刑事司法程序上之基
      本原則，此種原則表現在刑事案件中，只是另一種形式表
      示負擔之法則。易言之，刑事案件之追訴，必須提出證據
      （舉證負擔），並需說服至無合理懷疑之地步（證明負擔
      ），始能謂被告有罪。又此處所謂「合理的懷疑」是指在
      一切證據經過全部的比較或考慮後，審理事實的法官本於
      道義良知，對於該項證據有可以說出理由來的懷疑，此時
      對於追訴之事實，便不能信以為真，便應對被告作出無罪
      之判決。最高法院88年台上字第954號判決亦認「認定犯
      罪事實所憑之證據，雖不以直接證據為限，間接證據亦包
      括在內，然而無論直接證據或間接證據，其為訴訟上之證
      明，須於通常一般人均不致有所懷疑，而得確信為真實之
      程度者，始得據為有罪之認定，倘其證明尚未到達此一程
      度，而有合理之懷疑存在時，即難遽採為不利被告之認定
      」，即採此一見解。
    (二)在遠古糾問制度下，被告乃訴訟之客體，法官為被告之辯
      護人，被告自無防禦權可言。但隨著法治國思想之發展，
      於現代職權主義及當事人主義之刑事訴訟制度中，依據「
      法治國自主原則」 (Autonomieprinzip)，被告漸獲得訴
      訟主體之地位。而法治國自主原則，源於確認人有自主能
      力，故憲法上之自主原則，有二層涵義:
      1.無罪推定原則:
        而無罪推定原則有雙重涵義: 其一，未有證據證明被告
        曾有犯罪事實以前，推定被告為無辜 (無罪)，易言之
        ，如沒有積極證據足資認定被告犯罪，被告即不得被認
        為有罪，此乃證據裁判原則；其二，證明被告有罪，必
        需無合理可疑，否則，即應對被告為有利之認定，此即
        罪疑有利被告原則。
      2.不自證己罪原則:
        即禁止被告背叛自己，而成為對己不利之證據方法，其
        涵義有二: 其一，關於被告自白之證據能力，賦予被告
        緘默權，且被告之緘默不得資為被告不利之認定；其二
        ，關於被告之自白，不得作為被告有罪之唯一證據，易
        言之，以限制被告自白對犯罪事實之證明力，來保護被
        告之人權。
    (三)依據以上原則，就現行法言，我國刑事訴訟法第161條第1
      項之規定「檢察官就被告犯罪事實，應負舉證責任，並指
      出其證明方法」。足徵，目前我國在以實現刑罰權為目的
      之刑事訴訟中，舉證責任原則上由作為國家機關之檢察官
      承擔。在刑事訴訟中，基於前述「被告受到有罪判決前被
      推定無罪」、「有疑時為被告利益」而判斷之原則，當事
      實存在與否不能證明時，檢察官要受到不利的判斷。易言
      之，檢察官所負之舉證責任，必須使法院達到有罪之確信
      ，方會對被告作出有罪之判決；倘若法院未達到有罪之確
      信，即應對被告作出無罪之判決。
三、公訴人認被告甲○○涉犯刑法第277條第1項之傷害罪，無非
    以告訴人乙○○之指訴、被告甲○○之供述、國防大學國防
    醫學院三軍總醫院附設民眾診療服務處診斷證明書為其主要
    依據。訊據被告甲○○雖對於前開時、地曾與證人茅湧泉發
    生爭執，惟堅詞否認有何傷害告訴人乙○○的行為，辯稱:
    當天是茅湧泉在油漆，他拿椅子打我，我大叫，乙○○才出
    來，乙○○因為拉住他的先生，茅湧泉回身砸我時，把乙○
    ○撞倒等語。
四、經查:
    (一)證人金福根證稱: 當天甲○○要走路，茅湧泉不讓他走，
      茅湧泉拿一個塑膠椅子要打甲○○，因為屁股撞到乙○○
      ，乙○○才跌倒，當時我在五樓，我要拿房租給甲○○，
      茅湧泉也不讓我過，我沒有看到甲○○踢乙○○等語 (
      見原審95年8月22日審判筆錄)，其證言與被告辯解大致相
      符，已足作為被告甲○○有利之證據。
    (二)雖證人茅湧泉、乙○○均證稱被告踢乙○○，致乙○○跌
      倒受傷云云 (見同前審判筆錄)，並有國防大學國防醫學
      院三軍總醫院附設民眾診療服務處診斷證明書作為乙○○
      受有前開傷害之證明，然證人金福根之證詞與被告供詞大
      致相符，證人金福根之證言足使本院有合理之懷疑存在時
      ，據前所述，即難遽採為不利被告之認定。且證人茅湧泉
      、乙○○為夫妻關係，彼等雖均證稱被告有踢乙○○之行
      為，然觀前開診斷證明書內尚無告訴人乙○○腳部受有傷
      害之證據，則彼等證言是否可採，即屬有疑，尚難作為對
      被告不利之證據。
五、此外，復查無其他積極證據證明被告有何公訴人所指訴之犯
    行，因不能證明被告犯罪，揆諸前開說明，原審為被告無罪
    之諭知，經核並無不當。檢察官上訴意旨略以：被告甲○○
    於95年1月4日中午12時35分在告訴人乙○○住處門前用腳踢
    倒告訴人在地，茅湧泉 (告訴人之配偶）即將告訴人抱至屋
    內，並撥110報警；而被告將告訴人踢倒後，即迅速逃離現
    場，告訴人於當日中午至三軍總醫院急診，此有診斷書在卷
    足憑，原審竟未採認，顯屬違法。原審採信證人金福根之證
    詞，然證人金福根當日並未在現場，且告訴人夫婦均未見過
    此人，顯係被告於起訴後，始與金福根串證，而原審於訊問
    證人時，亦未隔離訊問，致證人所言始與被告所辯情節相符
    。原審雖認證人茅湧泉與告訴人為夫妻關係，而不採認其證
    言，然證人茅湧泉所述顯與告訴人指述相符，亦有診斷證明
    書在卷可資佐證，均足認證人茅湧泉所述為真，原審僅憑證
    人茅湧泉與告訴人間係夫妻關係，遽認其所言不可採，顯有
    違證據法則云云。查告訴人之指證及所提受傷診斷証明書，
    以及告訴人之夫茅湧泉之證言，均不足證明被告犯傷害罪，
    原審已詳為論述明確，檢察官仍執前詞上訴，核為無理由，
    應予駁回。
據上論斷，應依刑事訴訟法第368條，判決如主文。
本案經檢察官蔡薰慧到庭執行職務。
中    華    民    國    95    年    11    月    23    日
                  刑事第十二庭  審判長法  官  蔡永昌
                                      法  官  施俊堯
                                      法  官  張正亞
以上正本證明與原本無異。
不得上訴。
                                      書記官  鄭信昱
中    華    民    國    95    年    11    月    23    日


司法院資訊處製作；財團法人民間司法改革基金會備份。
